最高法院刑事判決                                八十八年度台上字第七○八號
    上  訴  人  甲○○
右上訴人因違反毒品危害防制條例案件，不服台灣高等法院中華民國八十七年九月三
十日第二審判決（八十七年度上訴字第二五一六號，起訴案號：台灣板橋地方法院檢
察署八十六年度偵字第七五一○、八六○九、八六二九號），提起上訴，本院判決如
左：
    主  文
原判決關於甲○○部分撤銷，發回台灣高等法院。
    理  由
本件原判決認定(一)上訴人甲○○明知海洛因為肅清煙毒條例第二條所列之毒品，不得
持有及販賣，仍與已判決確定被告張清娥（由原審判處有期徒刑十年，褫奪公權五年
）共同意圖營利，基於共同販賣毒品海洛因之概括犯意聯絡，由上訴人自民國八十六
年三月二日起至同年月二十六日止，以新台幣（下同）八萬元、五萬元、三萬元之價
格，向姓名年籍不詳綽號「麒麟」之成年男子，購得毒品海洛因，復將海洛因分裝成
小包裝，與張清娥利用上訴人所有之000000000號行動電話為聯絡工具，二
人輪流接聽交易電話，由上訴人在台北縣三重市一帶，共同連續販售毒品海洛因予綽
號「阿忠」、「田龍」、「阿木」、「天賜」、「電動明」、「阿明」、「美國」、
「阿山」、「眼鏡」、「大鼻」、「阿炮」、「阿定」、「阿興」及「黑番」之弟及
其他不知名之成年男子等吸毒者，藉此牟利。嗣警方按台灣板橋地方法院檢察署核發
通訊監察書對甲○○所使用上開行動電話實施電話監聽查出前情，於八十六年三月二
十七日十六時四十五分許，持該署檢察官簽發之搜索票至上訴人及張清娥位於台北縣
三重市○○路○段三十二號二樓二○一室住處實施搜索，當場查獲上訴人、張清娥二
人，並扣得上訴人持有供出售圖利之毒品海洛因十一包（總淨重二四‧三公克、驗餘
淨重二二‧九公克、純度百分之五八‧七七、純質淨重一三‧四六公克）、分裝海洛
因販賣用抹粉器一個、電子秤一具、預備分裝海洛因供販賣用空塑膠袋三百五十個及
供聯絡販賣毒品用000000000號行動電話一具，自張清娥身上另扣得其持有
供與甲○○共同出售圖利用毒品海洛因一包（淨重○‧二公克、驗餘淨重○‧一九公
克）等物（上訴人所犯施用毒品及非法吸用安非他命等罪嫌，已由原審法院另案審理
）。(二)上訴人於八十六年四月十七日經檢察官准予具保後，亦承前販賣海洛因之連續
犯意，其個人以0000000000號呼叫器為聯絡工具，先於八十六年十月十日
中午十二時許，在台北縣三重市大同公園附近，販賣毒品海洛因二小包予另案被告侯
建隆（施用毒品罪嫌由檢察官另案提起公訴），價格為二千元，另於八十六年十月十
六日十五時許，在台北縣三重市信義公園處，向一綽號「賦三」之成年男子，以三萬
二千元價格，購買一台錢海洛因，除部分留供自己施用外，再度利用上開呼叫器與侯
建隆聯絡，於八十六年十月十六日二十時許，於台北縣三重市大同公園附近，以二千
元價格出售海洛因二小包予侯建隆，連續藉此牟利（此部分係上訴人單獨一人為之）
。迄八十六年十月十七日凌晨二時許，侯建隆在台北縣新莊市○○路、中正路口為警
查獲，當場起出其於八十六年十月十六日二十時許向上訴人所購得之毒品海洛因二小
包（驗餘淨重零點零二公克），經其供出海洛因係向上訴人購買後，警方循線於八十
六年十月十七日凌晨三時許，在台北縣三重市○○○街二一三號前查獲上訴人，並於
該址二樓上訴人住處廁所查獲其所有供販賣海洛因聯絡用之0000000000號
呼叫器一個等情。因而撤銷第一審關於此部分判決，改判仍論處上訴人共同連續販賣
毒品罪刑，固非無見。
惟查(一)關於沒收規定，其他法律或刑法分則有特別規定者，應優先於刑法總則第三十
八條沒收規定之適用。肅清煙毒條例第十三條明定：「犯本條例第五條、第七條、第
八條之罪者，其供犯罪所用之物或因犯罪所得之財物，均沒收之」，本件查獲之抹粉
器一個、電子秤一具、000000000號行動電話一具及0000000000
號呼叫器一個等物，原判決既認係上訴人供本件販賣毒品所用之物，於理由及論結欄
又引刑法第三十八條第一項第二款，資為沒收之依據，其適用法則尚嫌未洽。(二)因販
賣毒品所得之價款，依上揭肅清煙毒條例之規定，係採義務沒收主義，不以當場搜獲
扣押為限，均應宣告沒收，始符政府貫徹肅清煙毒之禁令。原判決既認定上訴人已販
賣海洛因毒品與綽號「阿忠」等人，則其販賣海洛因之數量及所得之價款若干﹖自應
調查清楚，於事實欄翔實記載，以為沒收之依據，乃原審就此疏未調查審認，顯有應
於審判期日調查之證據，未予調查之違法。(三)有罪判決書之事實一欄，為判斷其適用
法令當否之準據，法院應將依職權認定與論罪科刑有關之事實，翔實記載，然後於理
由內逐一說明其憑以認定之證據，並使事實認定與理由說明，互相適合，方為合法。
倘事實認定與理由說明，不相一致，或事實與理由欄內之記載，前後齟齬，按諸刑事
訴訟法第三百七十九條第十四款後段規定，均屬判決理由矛盾之當然違背法令。原判
決事實認定販賣毒品海洛因予侯建隆部分，係上訴人一人單獨為之，惟於理由欄又記
載上訴人與張清娥就「事實欄所示販賣海洛因犯行有犯意聯絡，行為分擔實施，為共
同正犯」（見原判決理由第四點）。事實認定與理由說明，不相一致，有判決理由矛
盾之可議。以上或係上訴意旨所指摘，或為本院得依職權調查之事項，應認原判決關
於上訴人部分有撤銷發回更審之原因。至原判決不另諭知無罪部分，基於審判不可分
之原則，併予發回。
據上論結，應依刑事訴訟法第三百九十七條、第四百零一條，判決如主文。
中      華      民      國    八十八    年      二      月     十一     日
                              最高法院刑事第四庭
                                  審判長法官  陳  錫  奎
                                        法官  洪  清  江
                                        法官  吳  昆  仁
                                        法官  李  伯  道
                                        法官  邵  燕  玲
      右正本證明與原本無異
                                              書  記  官
中      華      民      國    八十八    年      二      月    二十三    日
